臺灣彰化地方法院刑事判決　　　　　　　　　　　　　九十三年度易字第三二八號
　　公　訴　人　臺灣彰化地方法院檢察署檢察官
　　被　　　告　丙○○
　　被　　　告　丁○○
右列被告等因重利等案件（九十二年度偵字第八二六○號、九十三年度核退偵字第二
、三號），本院判決如左：
    主  文
丙○○、丁○○共同連續乘他人急迫貸以金錢，而取得與原本顯不相當之重利，各處
有期徒刑肆月，如易罰金，均以佰元折算壹日。
扣案之行動電話支、空白本票貳拾肆張及借款人名單壹紙，均沒收之。
    事實及理由
一、犯罪事實：丙○○、丁○○明知真實姓名、年籍不詳、綽號「龍哥」之成年男子
    基於重利之概括犯意，於民國九十二年八月初起，即在報紙刊登廣告可小額借貸
    ，並留行動電話號碼0000000000號、0000000000號，供因
    急迫而需舉債濟急之不特定人借貸時之聯絡之用，並已於九十二年八月初某日，
    趁黃志卿需錢孔急，貸予黃志卿新臺幣（以下同）三萬元（詳細借貸方式及年息
    如附表編號一所示），竟仍與「龍哥」之人共同基於同前之概括犯意聯絡，受僱
    於「龍哥」，負責放款及收帳之業務，並於同年十月四日，趁甲○○積欠其他地
    下錢莊金錢急需金錢，撥打前開電話聯絡後，即由丙○○、丁○○出面貸予甲○○三萬元，另於同年月十二日亦趁顏全誠需錢急用，由「龍哥」貸予顏全誠二萬
    元（詳細借貸方式及年息如附表編號二、三所示），以博取與原本顯不相當之重
    利。嗣因甲○○無力償還本息，而報警處理，並於同年十月二十三日中午，以電
    話聯繫表示欲清償借款，俟丙○○、丁○○抵達後，丙○○進入甲○○住處收款
    時，當場為埋伏警員查獲，並扣得渠二人持有之甲○○身分證一張、甲○○所簽
    發之本票一張，及「龍哥」所有、供本件重利犯行所用之行動電話三支、空白本
    票二十四張、借款人名單一紙。
二、證據名稱：(一)證人即被害人甲○○於警詢、偵查及本院之證述；
              (二)證人黃志卿、顏全誠於警詢及偵查中之陳述；
              (三)贓物認領保管單一紙；
              (四)查獲照片八張；
              (五)扣案之甲○○之身分證正本一張（已發還）、甲○○所簽發之本票
                一張、行動電話三支、空白本票二十四張、借款人名單一紙；
              (六)扣案行動電話之雙向通聯記錄三份。
三、被告辯解不採納之理由：被告丙○○辯稱：伊當時剛退伍，「龍哥」打電話要伊
    幫忙至甲○○住處收帳，事成之後會給伊一千五百元報酬，因為伊對彰化不熟，
    始找丁○○同行，「龍哥」承諾亦會支付一千五百元報酬給丁○○，伊並無放款
    給甲○○等人云云；被告丁○○則以：丙○○找伊一同去甲○○家中收錢，並表
    示事成之後可分得一千元，伊才一同前往，伊並未借款給甲○○等人置辯。惟查
    ：
  (一)按告訴人、證人之陳述有部分前後不符，或相互間有所歧異時，究竟何者為可採
    ，法院仍得本其自由心證予以斟酌，非謂一有不符或矛盾，即應認其全部均為不
    可採信；尤其關於行為動機、手段及結果等之細節方面，告訴人之指陳，難免予
    誇大，證人之證言，有時亦有予渲染之可能；然其基本事實之陳述，若果與真實
    性無礙時，則仍非不得予以採信，最高法院七十四年台上字第一五九九號著有判
    例。再按證人所為之供述，縱有一部不實，而其他部分經法院認為真實時，該部
    分之證言，仍非不可採為證據（最高法院二十一年上字第五九一號判例要旨參照
    ）。證人即被害人甲○○迭於警詢、偵查及本院審理時俱稱：係被告丙○○、丁○○二人至伊住處借二萬元給伊，並簽下六萬元本票及扣留伊身分證等語明確，
    雖證人甲○○於偵查中及本院審理時對於交付借款予其之人究為被告丙○○或丁○○曾為岐異之證述，然對於係被告二人至其住處交付借貸款項之事實，則始終
    證述一致；再參諸證人甲○○於九十二年十月二十三日中午以電話聯絡後，被告
    二人即趨車前往證人甲○○住處收取借款，並當場為警扣得證人甲○○之身分證
    一張、簽立之本票一張及聯絡用之行電話三支，益見證人甲○○前開關於借貸之
    證述，要非誣指之詞，堪以憑採。雖證人甲○○指述被告丙○○、丁○○撥打恐
    嚇電話及至其住處丟擲電光炮、噴寫「不還錢，全家死光光，姓余的，不要臉」
    等之證述，未為本院所採信（詳後述），尚不影響本院前開判斷。
  (二)被告二人固一再辯稱僅單純受「龍哥」之託始至證人甲○○之住處收款，對於貸
    放重利一事完全不知情云云，惟被告二人為警查獲時，所扣得前開證人甲○○之
    身分證一張、簽立之本票一張為借款之憑證，倘被告二人未參與本件貸放重利，
    衡情「龍哥」實無可能將前開關乎借貸證據之憑據全部交付被告二人之理；況單
    純收款即可獲取一人一千五百元之利潤，被告二人對於「龍哥」貸放款項博取重
    利要難諉為不知，此外，復有供聯絡所用之行動電話三支、空白本票二十四張及
    借款人名單一紙扣案可資佐證，被告二人倘僅單純受託收取欠款，實無攜帶供聯
    絡用之行動電話、空白本票、借款人名單之必要，由此益徵被告二人所辯無非卸
    責之詞，委無足採。本件事證明確，渠等犯行，均堪認定。
四、沒收：扣案之行動電話三支、空白本票二十四張、借款人名單一紙，為共犯「龍
    哥」所有，供犯罪所用之物，應依刑法第三十八條第一項第二款之規定，宣告沒
    收之。另扣案之證人甲○○所簽發之本票一紙，仍係證人甲○○交付供借款之擔
    保之用，證人甲○○返還借款時，即得依法請求返還，爰不併予宣告沒收。至扣
    案之玩具手槍一支，固為被告丙○○所有，尚乏證據足資證明與本件犯行有關，
    自不在得併宣告沒收之列，併此敘明。
五、至公訴意旨另以：被告丙○○、丁○○於九十二年十月十四日之前某時，因甲○○無法繳納利息，被告丙○○、丁○○及不詳之同夥人為討回欠債，乃共同基於
    恐嚇他人人身安全之概括犯意聯絡及行為分擔，先以電話向甲○○恐嚇稱：若再
    不還利息，要你家死光光，要對你家放電光炮等語，再於九十二年十月十四日二
    十一時許，由被告丁○○、丙○○共同至甲○○位於彰化縣溪州鄉○○村○○路
    八號之住處，將電光炮丟入甲○○之住屋內，並以噴漆寫上「不還錢，全家死光
    光，姓余的不要臉」等字漆於甲○○住屋之牆壁上，再潑灑汽油在甲○○之機車
    上，欲點火燒燬甲○○之機車，幸經甲○○之母親發現而即時滅火，始未釀成災
    害，因認被告丙○○、丁○○此部分涉有刑法第三百零五條之恐嚇危害安全罪嫌
    。惟按犯罪事實應依證據認定之，無證據不得認定犯罪事實；又不能證明被告犯
    罪者，應諭知無罪之判決，刑事訴訟法第一百五十四條第二項、第三百零一條第
    一項分別定有明文。本院查：(1)訊之被告丙○○、丁○○堅決否認前開犯行，證
    人甲○○固於警詢直指被告丙○○、丁○○即為至伊住處噴漆、丟擲電光炮之人
    ，伊親眼目睹被告丙○○、丁○○二人做的，並於偵查中進一步指述被告丙○○
    、丁○○於九十二年十月十四日前往伊住處噴漆、丟擲電光炮之前，有先打電話
    恐嚇伊如再不還錢，要讓伊全家死光光，伊母親有親眼看見云云（參見證人甲○○警詢筆錄及臺灣彰化地方法院檢察署九十二年度偵字第八二六○號卷第六十八
    頁），惟證人甲○○於本院審理時竟改證稱：伊沒有看到丟擲電光炮之過程，伊
    一出來即未看到人，但隔壁的阿婆有看到云云（見本院九十三年十一月四日審判
    筆錄第十、十一頁），另證人乙○○○（即證人甲○○之母）對於其沒有看到係
    何人丟擲電光炮等情亦結證明確，是證人甲○○稱被告丙○○、丁○○至其住處
    噴漆、丟擲電光炮之證詞，已難遽採。(2)再者，證人甲○○復自承有向其他地下
    錢莊借貸等情在卷，則在其住處噴漆、丟擲電光炮之人，即未必為被告二人或「
    龍哥」；而證人即同向「龍哥」借貸之黃志卿、顏全誠亦於警詢陳明：渠等並未
    遭任何暴力討債等情明確，復參以在證人甲○○住處埋伏之警員蕭道湧、陳允聰
    於偵查中俱證稱：被告丙○○進入甲○○家中收款，並未有任何暴力恐嚇情事等
    語在卷（參見同前偵卷第三十一、三十二頁），顯見被告二人固貸予證人甲○○
    高利，惟並無積極證據可資證明渠等有使用恐嚇或其他暴力手段收取借貸本息之
    情。(3)另證人甲○○於警詢時並未提及曾遭電話恐嚇，其遲至偵查中始證述遭電
    話恐嚇情節，其真實性已屬可疑，雖卷附0000000000號行動電話於九
    十二年十月十八日十二時三十九分、同日十三時二十二分許，有撥打二通電話至
    被告住處之0000000號電話，惟時間與證人甲○○證述時間（即丟擲電光
    炮之九十二年十月十四日）並不相符，證人甲○○復未能提供其行動電話號碼供
    本院比對，況縱認有撥打電話催討借款，然內容是否敘及恐嚇言語，尚未可僅憑
    證人甲○○之片面指述，即率以斷定，是前揭通聯紀錄尚不足為不利被告二人之
    認定。(4)綜上，本件尚難依卷內證據遽認被告二人有此部分恐嚇危害安全犯行，
    既不能證明被告犯罪，此部分依法原應為被告二人無罪之諭知，然因公訴人認此
    部分與前開判決有罪部分，具有牽連犯之裁判上一罪關係，爰均不另為無罪之諭
    知，附此敘明。
六、應適用之法條：刑事訴訟法第二百九十九條第一項前段，刑法第二十八條、第五
    十六條、第三百四十四條、第四十一條第一項前段、第三十八條第一項第二款，
    罰金罰鍰提高標準條例第一條前段、第二條，判決如主文。
中    華      民      國    九十四    年      三      月    二十二    日
                                臺灣彰化地方法院刑事第二庭
                                  審判長法官  宋  恭  良
                                  法      官  吳  永  梁
                                  法      官  許  雅  婷
右正本證明與原本無異。
如不服本判決，應於判決送達後十日內向本院提出上訴狀( 須附繕本 )。
告訴人或被害人對於判決如有不服具備理由請求檢察官上訴者，其上訴期間之計算係
以檢察官收受判決正本之日期為準。
                                  法院書記官  黃  幼  華
中      華      民      國    九十四    年      三      月    二十四    日
 附表：
┌──┬───┬─────────┬──────┐
│編號│借款人│貸   放   方   式 │年        息│
├──┼───┼─────────┼──────┤
│    │      │借款三萬元，約明每│約年息百分之│
│ 一 │黃志卿│十日為一期，利息每│五百四十。  │
│    │      │期四千五百元，先預│            │
│    │      │扣一期利息，實際交│            │
│    │     │付二萬五千五百元。│            │
├──┼───┼─────────┼──────┤
│    │      │借款二萬元，約明每│約年息百分之│
│ 二 │甲○○│十日為一期，利息每│三百六十。  │
│    │      │期四千元，先預扣一│            │
│    │      │期利息及手續費一千│            │
│    │      │元，實際交付一萬五│            │
│    │      │千元。            │            │
├──┼───┼─────────┼──────┤
│    │      │借款二萬元，約明每│約年息百分之│
│ 三 │顏全誠│十日為一期，利息每│三百六十。  │
│    │      │期四千元，先預扣一│            │
│    │      │期利息及手續費一千│            │
│    │      │元，實際交付一萬五│            │
│    │      │千元。            │            │
└──┴───┴─────────┴──────┘
附錄本案論罪科刑法條全文：
中華民國刑法第三百四十四條
乘他人急迫、輕率或無經驗貸以金錢或其他物品，而取得與原本顯不相當
之重利者，處一年以下有期徒刑、拘役或科或併科一千元以下罰金。
